【裁判字號】    99,訴,650
【裁判日期】    990817
【裁判案由】    偽造文書等
【裁判全文】
臺灣高雄地方法院刑事判決               99年度訴字第650號
公  訴  人  臺灣高雄地方法院檢察署檢察官
被      告  丁○○
上列被告因偽造文書等案件，經檢察官提起公訴（98年度偵字第
35179 號），被告於準備程序中就被訴事實為有罪之陳述，本院
裁定改行簡式審判程序，並判決如下：
    主  文
丁○○共同犯行使偽造私文書罪，處有期徒刑貳年，減為有期徒
刑壹年，聯合生技國際股份有限公司九十五年二月十五日臨時股
東會會議紀錄上偽造之「（紀錄：）戊○○，（實際出席股東及
委託股東：）乙○○、丙○○、戊○○、黃文偉、馮炳輝」印文
各壹枚均沒收；又共同犯行使偽造私文書罪，處有期徒刑貳年，
減為有期徒刑壹年；又共同犯行使偽造私文書罪，處有期徒刑貳
年，減為有期徒刑壹年；又共同犯行使使公務員登載不實文書罪
，處有期徒刑捌月，減為有期徒刑肆月。應執行有期徒刑貳年，
聯合生技國際股份有限公司九十五年二月十五日臨時股東會會議
紀錄上偽造之「（紀錄：）戊○○，（實際出席股東及委託股東
：）乙○○、丙○○、戊○○、黃文偉、馮炳輝」印文各壹枚均
沒收。
    事  實
一、丁○○為聯合生技國際股份有限公司（下稱聯合生技公司，
    登記負責人為甲○○）之股東，謝聰敏（另經臺灣高等法院
    高雄分院以97年度上訴字第1335號謝聰敏、謝佳宏偽造文書
    等案件判決應執行有期徒刑3 年，下稱另案）為聯合生技公
    司之監察人。聯合生技公司於95年1 月18日因涉嫌違反銀行
    法，遭臺灣臺中地方法院檢察署檢察官會同調查局人員搜索
    後，公司營運即告停歇。謝聰敏、丁○○為變賣公司資產以
    朋分得利，乃共同基於行使偽造私文書、使公務員登載不實
    ，及意圖為自己不法所有之犯意聯絡，由謝聰敏、丁○○於
    不詳時間，以電腦套印之方式偽造「紀錄：戊○○，實際出
    席股東及委託股東：乙○○、丙○○、戊○○、謝聰敏、黃
    文偉、丁○○、馮炳輝」字樣之印文（其中謝聰敏、丁○○
    之印文非屬偽造，詳下述）及推舉謝聰敏為聯合生技公司臨
    時對外法定代理人之不實事項，並盜蓋聯合生技公司印章，
    據以偽造聯合生技公司有於95年2 月15日下午2 時30分，在
    臺中市○○路○ 段447 號8 樓C 室召開股東臨時會之不實會
    議紀錄私文書（就實際出席股東及委託股東：謝聰敏、丁○○部分並非不實）。其後再由謝聰敏於95年8 月間，持以向
    寶信聯合會計師事務所（下稱寶信會計師事務所）行使，佯
    稱謝聰敏為聯合生技公司之法定代理人，致該事務所人員陷
    於錯誤，將聯合生技公司原寄放之公司大小印鑑章各1 枚（
    印文分別為「聯合生技國際股份有限公司」、「甲○○」）
    、股東私章5 枚交與謝聰敏，以此方式詐得屬聯合生技公司
    之印鑑大小章、該公司股東所有之私章等物，足以生損害於
    聯合生技公司及股東。
二、嗣丁○○、謝聰敏與謝佳宏（經另案判決有期徒刑3 月）等
    人（下稱丁○○等人），又另共同基於行使偽造私文書、使
    公務員登載不實，及意圖為自己不法所有之犯意聯絡，由謝
    佳宏先向不知情之代書周育丞借款新臺幣（下同）300 萬元
    後，於95年8 月23日在高雄市前金區○○○路71號周育丞之
    辦公室內，共同持聯合生技公司前開大小印鑑章交與周育丞
    ，使不知情之周育丞在提存書上盜蓋聯合生技公司前揭大小
    印鑑章印文，據以偽造聯合生技公司向本院提供擔保，欲將
    該公司會員王啟禎向本院聲請對該公司所有，坐落在高雄市
    ○○區○○段1 小段1027地號土地及其上建物即高雄市○○○路55號27樓房屋（下稱系爭房地）之假扣押予以撤銷之私
    文書。其後再由周育丞持該提存書向本院提存所行使，佯稱
    聯合生技公司上開欲撤銷假扣押之意，致本院提存所承辦公
    務人員陷於錯誤，為形式審查後，即於同日登載在其職務上
    所掌本院95年度存字第5789號卷宗內並准予提存，且因而致
    該承辦人員去函本院民事執行處通知該提存事件，使本院民
    事執行處旋於同日將上述假扣押予以撤銷，高雄市政府地政
    處新興地政事務所並於同日辦理塗銷查封登記完畢。據此詐
    得系爭房地未受假扣押之利益，而足生損害於本院提存所對
    於提存事件管理之正確性暨聯合生技公司及其股東。
三、而丁○○等人早於95年8 月21日時，為求順利出售系爭房地
    ，即共同基於行使偽造私文書、使公務員登載不實，及意圖
    為自己不法所有之犯意聯絡，約定由謝佳宏擔任虛偽之買受
    人，並共同在「土地所有權買賣移轉契約書」及「建築改良
    物所有權買賣移轉契約書」上盜蓋聯合生技公司之大小印鑑
    章，以偽造聯合生技公司出售系爭房地與謝佳宏之私文書。
    復委請不知情之代書周育丞於95年8 月23日，持上開不實買
    賣契約書，向高雄市新興地政事務所申辦系爭房地所有權人
    變更為謝佳宏之登記，使承辦之公務員陷於錯誤，僅自形式
    上審查無誤後，將該不實之買賣事項，於同月24日登載於職
    務上所掌土地及建物登記簿之公文書，並據此核發系爭房地
    所有權人為謝佳宏之不實權狀，而詐得系爭房地之所有權，
    足生損害於地政機關對於土地、建物登記異動資料管理之正
    確性，暨聯合生技公司及其股東。
四、此後，丁○○等人另行起意，共同基於行使使公務員登載不
    實文書之犯意聯絡，再由謝聰敏持該權狀向塑品實業股份有
    限公司行使，於95年11月2 日將系爭房地以3350萬元之價格
    售予塑品實業股份有限公司（買賣契約名義人黃國忠），並
    將部分所得款項由謝聰敏、丁○○朋分各600 萬元及800 萬
    元。
五、案經臺灣高等法院高雄分院函送臺灣高雄地方法院檢察署檢
    察官偵查起訴。
    理  由
一、本件被告丁○○所犯非死刑、無期徒刑或最輕本刑有期徒刑
    三年以上之罪，亦非高等法院管轄第一審案件，且於準備程
    序進行中，被告先就被訴事實為有罪之陳述，經告知被告簡
    式審判程序之旨，並聽取檢察官、被告之意見後，本院裁定
    改以簡式審判程序審理，是本件之證據調查，依刑事訴訟法
    第273條之2規定，不受同法第159條第1項、第161條之2、第
    161條之3、第163條之1及第164條至第170條規定之限制，合
    先敘明。
二、前開事實，業據被告丁○○於本院審理時坦承不諱，核與另
    案被告謝聰敏、謝佳宏之供述，證人卓振裕、周育丞、丙○○、洪慧菁、魏禾豐、程閔哲於另案偵查中；乙○○、郭仕
    女於另案偵訊及審理時；證人甲○○、戊○○於另案審理時
    之證述情節相符（見臺灣高雄地方法院檢察署95年度他字第
    7669號卷第27-30 、42-43 、46-47 、50-53 、60-61 、67
    -68 、71-72 頁，95年度他字第7073號卷第38-39 頁，96年
    度偵字第5482號第44-49 、60-61 頁，臺灣高等法院高雄分
    院97年度上訴字第1335號卷(一)第61-70 、185-194 頁），復
    有寶信會計師事務所97年2 月29日函、臺北市政府97年2 月
    22日府產業商字第09781611200 號函及附件、聯合生技公司
    94年12月8 日股東臨時會議事錄、股東名簿、公司變更登記
    表、本院95年8 月23日95雄院隆民丞95執全字第4491號囑託
    塗銷查封登記書、高雄市政府地政處新興地政事務所95年9
    月29日高市地新三字第0960008052號函暨土地登記申請書、
    土地所有權買賣移轉契約書、建築改良物所有權買賣移轉契
    約書、土地、建物登記謄本、高雄市稅捐稽徵處土地增值稅
    免稅證明書、高雄市政府新興地政規費徵收聯單、高雄市政
    府稅捐稽徵處新興分處95年契稅繳款書、土地所有權狀、建
    物所有權狀、稅務電子閘門財產所得調件明細表、金融機構
    回應狀態- 開戶銀行列表、安泰商業銀行北高雄分行96年6
    月15日（96）安北高字第0966000443號函、高雄銀行股份有
    限公司文化中心分行96年6 月21日高銀文化密字第09600030
    號函、臺灣銀行屏東分行96年6 月25日屏東營字第09600060
    211 號函、永豐商業銀行作業處96年6 月25日永豐銀行作業
    處（096 ）字第03966 號函、國泰世華銀行東高雄分行96年
    6 月23日（96）國世東高雄字第65號函、中國信託商業銀行
    股份有限公司96年6 月15日中信銀集作字第96505007號函、
    臺灣中小企業銀行大昌分行96年6 月15日96大昌字第368 號
    函、臺灣中小企業銀行屏東分行96年6 月20日屏東字第14 3
    號函、臺灣土地銀行左營分行96年7 月2 日左營存字第0960
     000156 號函、兆豐國際商業銀行96年6 月21日（96）兆銀
    總企畫字第2990號函、臺灣郵政股份有限公司96年6 月22日
    儲字第0960717102號函在卷足憑（見臺灣高雄地方法院檢察
    署95年度他字第7073號卷第1-6 、10-16 、21 -36、40、45
    -4 7頁，95年度他字第7669號卷第1-16、22-26 、31-38 、
    40 -41、48-49 、73-76 頁，95年度他字第8015號卷第1-92
    頁，96年度偵字第5482號卷第51-58 頁，96年度偵字第1653
    8 號卷第3-29頁，本院96年度訴字第3532號卷第29-71 頁）
    ，並經調取本院95年度執全字第4491號卷、95年度存字第57
    89號卷核閱無誤，足徵被告任意性之自白，核與事實相符，
    應屬可信。是本件事證明確，被告犯行堪以認定，應依法論
    科。
三、論罪科刑部分
 1、被告丁○○就事實欄一部分之犯行係犯刑法第216 條、第21
    0 條之行使偽造私文書罪、第339 條第1 項之詐欺取財罪；
    就事實欄二部分之犯行，係犯刑法第216 條、第210 條之行
    使偽造私文書罪，第216 條、第214 條之行使使公務員登載
    不實文書罪、第339 條第2 項之詐欺得利罪；就事實欄三部
    分之犯行，係犯刑法第216 條、第210 條之行使偽造私文書
    罪，第216 條、第214 條之行使使公務員登載不實文書罪、
    第339 條第1 項之詐欺取財罪；就事實欄四部分之犯行則係
    犯第216 條、第214 條之行使使公務員登載不實文書罪。
 2、被告丁○○等人使公務員登載不實部分，係委由不知情之周
    育丞所為，為間接正犯。
 3、按刑法上所稱之「署押」，係指於紙張或其他物體上由自然
    人親自簽署其姓名或其他足以代表姓名意義之符號而言。其
    意義在於經由自然人之簽名或畫押，以顯示其獨特之簽名（
    運筆）形式或畫押之特徵，藉以表彰該自然人賦予所簽署文
    書效力之意志。因此，必須由自然人親自簽署其姓名或畫押
    ，始足資表彰其獨特之形式，而具有署押之意義。若非由自
    然人親自簽名或畫押，而係在紙張或其他物體上以印刷或打
    字之方式顯示本人之姓名者，即與署押之意義不侔，有最高
    法院94年臺上字第4487號判決要旨可資參照。是本件被告丁○○與另案被告謝聰敏以電腦套印「紀錄：戊○○，實際出
    席股東及委託股東：乙○○、丙○○、戊○○、謝聰敏、黃
    文偉、丁○○、馮炳輝」之字樣，既僅為一般電腦列印字體
    ，此觀該紀錄自明（見臺灣高雄地方法院檢察署95年度他字
    第7669號卷第74頁反面）即非屬於紙張或其他物體上由自然
    人親自簽署其姓名或其他足以代表姓名意義之符號，也不足
    以顯示其獨特之簽名（運筆）形式或畫押之特徵，難認該等
    字樣係屬署名之性質，被告丁○○此部分所為應認係偽造印
    文之行為，惟就上開「丁○○、謝聰敏」之字樣，因為被告
    丁○○及另案被告謝聰敏自行繕打套印，此部分尚非偽造，
    應予指明。被告丁○○與另案被告謝聰敏於臨時股東會會議
    紀錄上偽造「（紀錄：）戊○○，（實際出席股東及委託股
    東：）乙○○、丙○○、戊○○、黃文偉、馮炳輝」等印文
    ，為偽造臨時股股東會會議紀錄私文書之階段行為；被告丁○○與另案被告謝聰敏偽造臨時股東會會議紀錄，及被告丁○○等人盜蓋聯合生技公司大小印鑑章印文於前揭不實提存
    書、買賣契約書上均為偽造私文書之部分行為，又被告丁○○與另案被告謝聰敏偽造該會議紀錄之私文書，及被告丁○○等人偽造不實提存書、買賣契約等私文書，暨使公務員登
    載不實後，復持偽造提存書、買賣契約書、使公務員登載不
    實之文書（即系爭房地之權狀）以行使，其等偽造之低度行
    為已為行使之高度行為所吸收，均不另論罪。
 4、被告丁○○與另案被告謝聰敏就事實欄一部分，及被告丁○○與另案被告謝聰敏、謝佳宏等人就事實欄二、三、四部分
    之犯行，有犯意聯絡及行為分擔，皆為共同正犯。
 5、被告丁○○以一行使偽造會議紀錄之行為，觸犯行使偽造私
    文書罪、詐欺取財2 罪（事實一部分）：以一行使不實提存
    書之行為，觸犯行使偽造私文書罪、使公務員登載不實、詐
    欺得利3 罪（事實二部分）；以一行使不實買賣契約書之行
    為，觸犯行使偽造私文書罪、詐欺取財2 罪（事實三部分）
    ，均為想像競合犯，均應從一重之行使偽造私文書罪處斷。
    起訴書雖認被告丁○○以一行使偽造會議紀錄之行為犯行使
    私文書罪、詐欺取財2 罪，有方法、結果之關係，應依修正
    前刑法第55條前段之規定，論以牽連犯，從一重之行使偽造
    私文書罪處斷，但查另案被告謝聰敏於另案偵查中供稱：其
    於95年8 月查到公司的事都是寶信會計事務所在處理，所以
    就與他們聯絡，他們給的資料裡，公司還有1 間房子，及公
    司的大小章、股東的印章，其就去領回來等語綦詳（見臺灣
    高雄地方法院檢察署95年度他字第7073號卷第38-39 頁），
    且證人魏禾豐於另案偵查中證稱：「聯合生技公司要辦理增
    資，委託寶信會計事務所做變更登記，公司印章及負責人印
    章，是由聯合生技公司的人員交給我們的。辦理完增資變更
    登記後，聯合生技公司印章及負責人印章由我們會計師交給
    代理董事長謝聰敏，因為會計事務所有他的簽收單。他有拿
    他們公司開臨時股東會的記錄，記錄裡面大略記載謝聰敏代
    理董事長業務，所以章才由他拿走。」等語甚明，可見另案
    被告謝聰敏是於95年8 月間某日始持偽造之臨時股東會會議
    紀錄向寶信會計師事務所行使。又被告丁○○與另案被告謝
    聰敏縱於95年7 月1 日刑法修正施行前之不詳時間偽造前揭
    臨時股東會會議紀錄，然本院前已敘明被告丁○○偽造該會
    議紀錄之行為已為其後行使之行為所吸收，不另論罪。故被
    告丁○○就另案被告謝聰敏於95年8 月行使偽造私文書及詐
    欺取財之行為，均應以修正後即現行刑法論斷，不生新舊法
    比較問題，更無牽連犯適用之可能。起訴書所此所述，顯有
    誤會，而此亦經檢察官當庭更正（見本院卷第53頁），附此
    敘明。
 6、被告丁○○所犯上述行使偽造私文書罪3 罪（事實一、二、
    三部分）與行使使公務員登載不實文書罪（事實四部分）間
    ，犯意各別，行為互殊，應分論併罰。
 7、爰審酌被告丁○○為求變賣聯合生技公司資產以朋分得利，
    竟先偽造聯合生技公司股東臨時會會議記錄，詐得前揭公司
    大小章，復以另案被告謝佳宏名義作為虛偽買賣之人頭，先
    後偽造不實提存書、買賣契約書，將系爭房地之假扣押予以
    撤銷後，虛偽移轉與另案被告謝佳宏，再轉售牟利，所得價
    金與另案被告謝聰敏朋分，均造成聯合生技公司股東權益受
    損，並致生損害於會計師事務所、本院及地政機關，實有不
    該。但衡其動機及犯後能坦承犯行，態度尚佳等一切情狀，
    分別量處如主文所示之刑。
 8、被告丁○○所犯前揭犯行之犯罪時間均在96年4 月24日以前
    ，所犯符合中華民國九十六年罪犯減刑條例之規定，爰依法
    減輕宣告刑2 分之1 ，並定其應執行刑。
 9、至於被告丁○○雖稱希望法院可以給予緩刑云云，但查其固
    未曾因犯罪經法院判罪處刑，素行尚可，有臺灣高等法院被
    告前案紀錄表1 份為憑，然其所稱變賣聯合生技公司公司資
    產係為取回自己之投資款云云，並未提出任何資金或投資憑
    證，卷內又無任何證據可證，已難信為真。而被告丁○○所
    犯各項罪行，其最終目的係在變賣聯合生技公司所有之不動
    產以朋分款項，且犯罪所得高達800 萬元，犯後亦無法詳細
    交代該800 萬元之流向（見本院卷第31頁），更未見其有將
    該800 萬元返還之意，對於聯合生技公司之真正股東損害甚
    大。況依其前揭犯行，呈現處心積慮矇騙會計師事務所、本
    院、地政事務所人員，亦難認其僅一時未能深思而罹刑責。
    從而，本院衡量上情，認不予宣告緩刑，始為適當。
10、被告丁○○於前述臨時股東會會議紀錄上偽造之「（紀錄：
    ）戊○○，（實際出席股東及委託股東：）乙○○、丙○○
    、戊○○、黃文偉、馮炳輝」等印文，不問屬被告丁○○與
    否，應依刑法第219 條均宣告沒收之。至偽造之臨時股東會
    會議紀錄、提存書、買賣契約書、使公務員登載不實之系爭
    房地權狀，均經被告丁○○等人交付他人而行使，非屬被告
    丁○○等人所有之物，不另沒收，附此敘明。
據上論斷，應依刑事訴訟法第273條之1 第1 項、第299條第1 項
前段，刑法第28條、第216 條、第210 條、第214 條、第339 條
第1 項、第2 項、第55條、第51條第5 款、第219 條，刑法施行
法第1 條之1 ，中華民國九十六年罪犯減刑條例第2 條第1 項第
3 款、第7 條、第10條，判決如主文。
本案經檢察官鄧怡君到庭執行職務。
中    華    民    國    99    年    8     月    17    日
              刑事第十七庭    法  官  余銘軒
以上正本證明與原本無異。
如不服本判決應於收受送達後10日內向本院提出上訴書狀，並應
敘述具體理由；如未敘述上訴理由者，應於上訴期間屆滿後20日
內向本院補提理由書（均須按他造當事人之人數附繕本）「切勿
逕送上級法院」。
中    華    民    國    99    年    8     月    19    日
                              書記官  吳書逸
附錄論罪科刑法條
中華民國刑法第216條
（行使偽造變造或登載不實之文書罪）
行使第 210 條至第 215 條之文書者，依偽造、變造文書或登載
不實事項或使登載不實事項之規定處斷。
中華民國刑法第210條
（偽造變造私文書罪）
偽造、變造私文書，足以生損害於公眾或他人者，處 5 年以下
有期徒刑。
中華民國刑法第214條
（使公務員登載不實罪）
明知為不實之事項，而使公務員登載於職務上所掌之公文書，足
以生損害於公眾或他人者，處 3 年以下有期徒刑、拘役或 5 百
元以下罰金。
中華民國刑法第339條
（普通詐欺罪）
意圖為自己或第三人不法之所有，以詐術使人將本人或第三人之
物交付者，處 5 年以下有期徒刑、拘役或科或併科 1 千元以下
罰金。
以前項方法得財產上不法之利益或使第三人得之者，亦同。
前二項之未遂犯罰之。

司法院資訊處製作；財團法人民間司法改革基金會備份。
